臺灣臺中地方法院民事判決　　　　　　99年度訴字第2637號
原　　　告　蕭芳華
訴訟代理人　郭鳳蘭
被　　　告　滿
上列當事人間請求所有權移轉登記事件，本院於民國100年2月9
日言詞辯論終結，判決如下：
    主  文
原告之訴駁回。
訴訟費用由原告負擔。
    事實及理由
一、原告起訴主張：原告係訴外人蕭鳳旗之父親，因蕭鳳旗與被
    告結婚（現已離婚）時無自有住宅，原告為使蕭鳳旗能安心
    工作及無後顧之憂，與被告約定，由原告出資購買坐落台中
    市○○區○○段300地號、面積2207.48平方公尺、權利範圍
    萬分之24之土地，及其上同段2616建號即門牌號碼台中市○
    ○區○○路31巷93號5樓之16之建物登記予被告名下，供被
    告居住。惟兩造約定一旦被告與蕭鳳旗離婚，系爭房地須無
    條件返還原告，嗣被告應允後，原告即出資購買上開房地予
    被告。然被告既與蕭鳳旗離婚，依民法第99條第2項之規定
    該解除條件即已成就，被告卻未依約履行承諾，反將上開房
    地出租予他人，並將租金全數收取占為己有，已達9年之久
    ，原告目前亦無棲身之處，兩造經多次協調，均無結果，爰
    依約請求被告將上開房地之所有權移轉登記予原告。並聲明
    ：被告應將坐落台中市○○區○○段300地號、面積2207.48
    平方公尺、權利範圍萬分之24之土地暨其上建物同段2616建
    號，即門牌號碼台中市○○路31巷93號5樓之16之房屋所有
    權移轉登記予原告。
二、被告則以：否認原告主張，上開房地之購屋資金雖係原告出
    資，當時兩造口頭約定系爭房地是要給被告母子居住的。上
    開房地購買後，一開始因原告身體不好，要使用系爭房地，
    被告即交予原告居住使用，被告居住於霧峰娘家。嗣發生地
    震，原告搬回去居住，將上開房地出租予該棟大樓的住戶，
    房租係原告收取。並聲明：駁回原告之訴。
三、法院之判斷：
    查坐落台中市○○區○○段300地號、面積2207.48平方公尺
    、權利範圍萬分之24之土地，及其上同段2616建號即門牌號
    碼台中市○○區○○路31巷93號5樓之16之建物（下稱系爭
    房地）所有權人係登記為被告名義，有土地及建物登記二類
    謄本可稽。原告主張兩造約定之解除條件成就，請求被告返
    還系爭房地，惟被告以前詞置辯，則本件爭執所在：兩造有
    無就系爭房地曾約定解除條件？即原告請求被告將系爭房地
    所有權移轉登記予原告，是否有理由？經查：
  (一)按請求履行債務之訴，除被告自認原告所主張債權發生原因
    之事實外，應先由原告就其主張此項事實，負舉證之責任，
    必須證明其為真實後，被告於其抗辯事實，始應負證明之責
    任，此為舉證責任分擔之原則（最高法院43年臺上字第377
    號判例意旨參照）。次按當事人就法律行為可約定附有條件
    、期限等附款。條件者，指法律行為效力的發生或消滅繫於
    將來成否客觀上不確定事實。期限者，指法律行為效力的發
    生或消滅繫於將來可確定發生之事實。當事人對於法律行為
    效力附加條件之限制，係基於當事人為法律行為時對現狀之
    一定認識，或對其將來發展之期待，本乎私法自治原則准許
    當事人以特定事項構成意思表示內容之一部。其中，停止條
    件者，乃使法律行為效力發生之條件，即法律行為於條件成
    就時始發生其效力，解除條件者，乃使法律行為效力消滅之
    條件，即已發生之法律行為於條件不成就時保持其效力，於
    條件成就時當然失其效力（民法第99條參照）。法律行為之
    條件，依其內容得分為：(1)偶成條件：指其條件成否無關
    乎當事人意思，而決取於偶然事實。(2)隨意條件：指依當
    事人一方之意思即可決定其條件成就與否。尚可分為：純
    粹隨意條件：其條件成否純由當事人決定，別無其他因素；
    非純粹隨意條件：其條件成否除本於當事人意思外，尚須
    有某種積極事實；混合條件：指其條件成就與否決取於當
    事人及第三人的意思。而法律行為附以偶成條件、非純粹隨
    意條件、混合條件者，均屬有效。在附純粹隨意條件的情形
    ，其條件繫於債權人一方之意思者，無論為停止條件抑或解
    除條件，均屬有效。其條件係繫於債務人一方之意思者，若
    為停止條件則為無效；如為解除條件，仍為有效（參照王澤
    鑑著，民法總則，2000年9月版，第454至455頁）。復按民
    法第99條第2項規定：「附解除條件之法律行為，於條件成
    就時，失其效力」，又如契約附有解除條件，則條件成就時
    ，契約當然失其效力，無待於當事人解除權之行使，業經本
    院著為60年台上字第4001號判例。是附解除條件之契約，於
    條件成就時，當然失其效力，此與解除權之行使，應向他方
    當事人以意思表示為之，有所不同(最高法院89年度台簡上
    字第55號判決意旨參照)，先予敘明。
  (二)原告主張兩造間就系爭房地曾約定如被告與訴外人蕭鳳旗離
    婚，被告即應將系爭房地之所有權移轉登記予原告之解除條
    件，自應由原告就其主張之權利先負舉證責任。而原告僅提
    出被告於97年1月18日在吉峰派出所製作之調查筆錄為憑，
    惟依該調查筆錄，僅可推知訴外人蕭鳳旗為被告之前夫，被
    告因欲與蕭鳳旗於96年12月5日13時30分商討其等離婚前，
    原告在台中市買了一間小套房給被告事宜而發生爭執之事實
    ，並無法推知兩造間究否就系爭房地另存有如被告與蕭鳳旗
    離婚，被告應將系爭房地所有權移轉登記予原告之解除條件
    ，原告復未能另舉證以實其說，僅稱當初只有口頭約定，沒
    有證人，因訴外人蕭鳳旗無能力照顧原告，原告欲要回系爭
    房地以維生計等語（見本院100年2月9日言詞辯論筆錄第2、
    3 頁），實無法得出有利於原告之事實，原告主張，洵無足
    取。
  (三)又民事訴訟如係由原告主張權利者，應先由原告負舉證之責
    ，若原告先不能舉證，以證實自己主張之事實為真實，則被
    告就其抗辯事實即令不能舉證，或其所舉證據尚有疵累，亦
    應駁回原告之請求（最高法院17年上字第917號判例意旨參
    照）。本件系爭房地之所有權人係登記予被告名義，原告既
    未能舉證證明其與被告間有就系爭房地約定如被告與蕭鳳旗
    離婚，應將系爭房地返還予原告之解除條件，復未能主張其
    已取得系爭房地之權利，從而，原告主張依民法第99條第2
    項之規定解除條件已成就請求如訴之聲明，為無理由，應予
    駁回。
四、本件事實已臻明確，兩造其餘攻擊、防禦方法，經審酌後，
    均與結論無涉，爰不一一贅述，附此敘明。
五、訴訟費用負擔之依據：民事訴訟法第78條。
中    華    民    國    100    年    2    月    21    日
                  民事第一庭    法  官  周玉蘭
正本係照原本作成。
如對本判決上訴，須於判決送達後20日內向本院提出上訴狀（須
附繕本）。如委任律師提起上訴者，應一併繳納上訴審裁判費。
中    華    民    國    100    年    2    月    21    日
                                書記官  董美惠